臺灣高等法院高雄分院民事判決　　　　　94年度家上字第16號
上　訴　人　甲○○
訴訟代理人　陳俊卿律師
被上 訴 人　乙○○
　　　　　　　　　　　　號之1
訴訟代理人　李慧千律師
上列當事人間因確認婚姻關係存在事件，對於民國94年1 月19日
臺灣高雄地方法院93年度家訴字第134 號第一審判決提起上訴，
本院於94年4月7日辯論終結，判決如下：
    主  文
上訴駁回。
第二審訴訟費用由上訴人負擔。
    事實及理由
一、被上訴人起訴主張：兩造於民國90年10月10日結婚，上訴人
    於92年間以神明指示兩造須結婚2 次，上訴人身體始能好轉
    為由，要求被上訴人辦理假離婚，待上訴人身體好轉後，再
    重行結婚，兩造乃於92年12月4 日簽立離婚協議書，並辦妥
    離婚登記，兩造所為協議離婚，出於通謀虛偽意思表示，係
    屬無效。且兩造簽立離婚協議書時，見證人丙○○並未在場
    ，亦未親見或親聞兩造有離婚之真意，是兩造所為協議離婚
    ，因未經兩人以上證人簽名見證，亦屬無效等語，爰依民法
    第87 條 第1 項前段，通謀虛偽意思表示無效及第73條法律
    行為不依法定方式者無效之規定，擇一請求確認兩造婚姻關
    係存在。並於本院聲明如主文所示。
二、上訴人則以：上訴人未曾以神明之說，與被上訴人辦理假離
    婚，實因感情不睦而離婚，又證人丙○○於兩造離婚協議書
    上簽名時，已確認兩造有離婚之意願，兩造所為協議離婚與
    法定要件相符等語置辯。並於本院聲明：（一）原判決廢棄
    。（二）被上訴人在第一審之訴駁回。
三、本件爭點在於（一）兩造協議離婚是否已符民法第1050條所
    規定之要件? （二）兩造離婚是否通謀虛偽意思表示無效?
（一）、兩造協議離婚是否符合民法第1050條所規定之要件?
　　1 、按兩願離婚，應以書面為之，有2 人以上證人之簽名，
        並應向戶政機關為離婚之登記，民法第1050條定有明文
        。次按民法第1050條所謂2 人以上證人之簽名，固不限
        於作成離婚證書時為之，且該證人，亦不限於協議離婚
        時在場之人，然仍須親見或親聞雙方當事人確有離婚真
        意之人，始得為證人。如配偶之一方持協議離婚書向證
        人請求簽名時，他方尚未表示同意離婚，證人自不知他
        方之意思，即不能證明雙方已有離婚之協議，是證人縱
        已簽名，仍不能謂已備法定要件而生離婚之效力。
     2、系爭離婚協議書上簽名之證人有2 人，一為丙○○，一
        為上訴人之父林曜沐，有該離婚協議書可稽徵（原審卷
        第29、30頁）。被上訴人主張兩造簽立離婚協議書時，
        見證人丙○○並未在場，亦未親自見聞被上訴人有離婚
        之真意等情，上訴人則抗辯證人丙○○係於上訴人及林
        曜沐與被上訴人通電話談妥離婚並約定辦理離婚時間、
        地點後，始在兩造離婚協議書上簽名蓋章，自係知悉兩
        造有離婚之意等語置辯。經查，證人即上訴人之阿姨丙
        ○○於原審證述：「（提示原審卷第29至30頁離婚協議
        書）這是我簽的沒錯，我是在宜蘭我姐夫（上訴人之父
        林曜沐）的家，即宜蘭縣三星鄉○○街26號簽的。我當
        天正好過去要找姐夫聊天，我到達之後有被告（上訴人
        ）、我姐夫在場，當時被告父親（上訴人之父林曜沐）
        和原告（被上訴人）在講電話，我沒有和原告講電話，
        是被告的父親跟我講，雙方已談妥要離婚，我簽離婚協
        議書時，被告已經簽好名字，原告尚未簽名，..... 我
        是事後聽被告父親說原告在12月4 日簽名..... 」等語
        （見原審卷第51頁），與證人林曜沐則證稱：「‧‧‧
        離婚協議書是在台南戶政事務所簽的，我們從宜蘭下去
        ，丙○○沒有到場，‧‧‧她是事前一天簽名的，是被
        告（上訴人）叫她在證人欄上簽名的。她有無與原告（
        被上訴人）談話，我已經忘記了。‧‧‧被告跟丙○○
        說兩造要離婚，電話是被告打的，由我先和原告講電話
        ，之後我再將電話拿給被告講，‧‧‧」等語相符，且
        證人丙○○並於本院證述：「上訴人回娘家後，她有跟
        我說她想要跟她先生離婚，她也有講她先生也想要離婚
        ，我未曾聽過乙○○（被上訴人）親自跟我說他想要離
        婚，我未曾問過乙○○是否要離婚之事。上訴人父女要
        南下辦理離婚登記的前一天（12月3 日）叫我簽離婚書
        當見證人，12月3 日我到我姊夫家，我聽到我姊夫跟我
        說乙○○說他可能要辦離婚，叫我當見證人」等語（本
        院卷第30頁），由上開證詞可知，證人丙○○於上開離
        婚協議書簽名時，僅聽聞上訴人及其父林曜沐與被上訴
        人在電話中談論辦理離婚之事，但並未親自聽聞被上訴
        人確有離婚之真意，且證人丙○○於離婚協議書上簽名
        時，被上訴人尚未簽名，證人丙○○僅係依上訴人及林
        曜沐之片面陳述，即於離婚協議書上簽名，自難認證人
        丙○○已知悉被上訴人確有離婚之真意。雖證人丙○○
        嗣後於本院證述：「我簽的時後，甲○○（上訴人）及
        我姐夫（林曜沐）在場，我簽名的時後，乙○○（被上
        訴人）和甲○○的名字已經簽上去」云云，但與證人丙
        ○○及林曜沐於原審中之證詞不符，自屬事後附和上訴
        人之詞，不足採信。
     3、證人丙○○雖於離婚協議書上簽名、蓋章（見原審卷第
        30頁），惟並未親見或親聞被上訴人確有離婚真意之人
        ，即不能證明兩造確有離婚協議，揆諸前揭說明，兩造
        所為離婚協議並不具備兩願離婚之法定形式要件，依民
        法第73條之規定，自屬無效，兩造所為協議離婚既屬無
        效，兩造之婚姻關係仍屬存在，從而，被上訴人請求確
        認兩造婚姻關係存在，為有理由。
（二）、兩造離婚是否通謀虛偽意思表示無效?
        被上訴人依民法第73條法律行為不依法定方式者無效之
        規定及同法第87條第1 項前段，請求法院擇一確認兩造
        婚姻關係存在，本院既依民法第73條之規定，認兩造協
        議離婚為無效，兩造之婚姻關係係屬有效存在，則關於
        兩造離婚是否通謀虛偽意思表示無效，自無庸予以審酌
        。
四、綜上所述，被上訴人主張兩造離婚協議因未依法定方式為之
    而無效，兩造婚姻關係仍存在，為有理由，原審確認兩造婚
    姻關係存在，並無違誤，上訴意旨指摘原判決不當，求予廢
    棄改判，為無理由，應予駁回。
五、據上論結，本件上訴為無理由，依民事訴訟法第449條第1項
    、第78條，判決如主文。
中　　華　　民　　國　　94　　年　　4 　　月　　21　　日
                          民事第二庭
                              審判長法官  簡色嬌
                              法      官  謝靜雯
                              法      官  朱玲瑤
以上正本證明與原本無異。
如對本判決上訴，須於判決送達後20日內向本院提出上訴狀，其
未表明上訴理由者，應於上訴後20日內向本院提出上訴理由書（
均須按他造當事人之人數附繕本）。上訴時應提出委任律師或具
有律師資格之人之委任狀，並依附註條文規定辦理。
中　　華　　民　　國　　94　　年　　4 　　月　　21　　日
                              書  記  官  黃英彥
附註：
民事訴訟法第466 條之1 ：對於第二審判決上訴，上訴人應委任
律師為訴訟代理人，但上訴人或其法定代理人具有律師資格者，
不在此限。
上訴人之配偶、三親等內之血親、二親等內之姻親，或上訴人為
法人、中央或地方機關時，其所屬專任人員具有律師資格並經法
院認適當者，亦得為第三審訴訟代理人。
第1 項但書及第2 項情形，應於提起上訴或委任時釋明之。
